ACORDAO-COMPLETO-2407063

ACÓRDÃO 916/2020 ATA 12/2020 - PLENÁRIO

VISTOS, relatados e discutidos estes autos de representação noticiando possíveis irregularidades no Regime Diferenciado de Contratação 18/2019, promovido pela Fundação Oswaldo Cruz (Fiocruz) , em que se adotou o critério de julgamento pela melhor combinação de técnica e de preço, com vistas à contratação de serviços de engenharia para o desenvolvimento de anteprojetos, projetos básicos técnicos e projetos executivos nas áreas de arquitetura, estrutura, instalações prediais, engenharia mecânica, automação, infraestrutura (redes) e urbanismo, e desenho industrial (mobiliário e sinalização) em edificações da Fiocruz,
ACORDAM os Ministros do Tribunal de Contas da União, reunidos em sessão plenária, ante as razões expostas pelo Relator, em: 
9.1. com fulcro no art. 276, caput e § 1º, do RI/TCU, referendar a medida cautelar adotada pelo relator por meio do despacho transcrito no relatório que precede este acórdão; 
9.2. dar ciência deste acórdão à Fundação Oswaldo Cruz e à representante.

Referendo de medida cautelar concedida em processo de representação em face de certame licitatório cujo objeto é a contratação de serviço de engenharia para o desenvolvimento de anteprojetos, projetos básicos e executivos em edificações.

Fundação Oswaldo Cruz.

3. Interessados/Responsáveis: não há.

13.1. Ministros presentes: José Mucio Monteiro (Presidente), Walton Alencar Rodrigues, Benjamin Zymler (Relator), Augusto Nardes, Aroldo Cedraz, Raimundo Carreiro, Ana Arraes, Bruno Dantas e Vital do Rêgo.
13.2. Ministros-Substitutos presentes: Augusto Sherman Cavalcanti, Marcos Bemquerer Costa, André Luís de Carvalho e Weder de Oliveira.

ACORDAO-COMPLETO-2439370

Acórdão 3066/2020 - Plenário

BENJAMIN ZYMLER

Adoto, como relatório, o despacho constante da peça 18, que fundamentou a concessão da medida cautelar ora em apreciação:
	"Trata-se de representação formulada pela empresa Arqhos - Consultoria e Projetos noticiando possíveis irregularidades no edital do Regime Diferenciado de Contratação 18/2019, promovido pela Fundação Oswaldo Cruz (Fiocruz) , em que se adotou o critério de julgamento pela melhor combinação de técnica e de preço.
2.	O objeto da contratação pretendida é a prestação de serviços de engenharia para o desenvolvimento de anteprojetos, projetos básicos técnicos e projetos executivos nas áreas de arquitetura, estrutura, instalações prediais, engenharia mecânica, automação, infraestrutura (redes) e urbanismo, e desenho industrial (mobiliário e sinalização) em edificações da Fiocruz.
3.	A representante relatou que ofertou proposta no valor de R$ 1.771.159,76 para a realização do objeto. Porém, após recurso interposto pela empresa Architetus S/S, segunda colocada na licitação com preço inicial ofertado de R$ 4.414.954,00, a comissão de licitação entendeu pelo provimento do recurso, declarando inabilitada a representante sob o argumento de suposto descumprimento do item 11.1.1.8 do edital, in verbis:
"11.1.1.8 Fica estabelecido que as funções relacionadas serão exercidas com dedicação exclusiva, não sendo admitida atribuição de nenhuma outra função ao profissional indicado para as mesmas."
4. 	A empresa Arqhos indicou em sua proposta técnica o mesmo engenheiro como responsável técnico para as áreas de engenharia elétrica, de telecomunicações e de automação. O subitem 11.1.1.10 do aludido edital dispõe que a equipe técnica deveria ter formação específica nas respectivas áreas de atuação, indicadas no quadro a seguir, de acordo com as atribuições conferidas pelo CREA e/ou CAU:

5.	Ao examinar o feito, a Secretaria de Fiscalização de Infraestrutura Urbana entendeu estar satisfeito o pressuposto do perigo da demora para a concessão da medida cautelar pleiteada pela representante, visto que o contrato decorrente do certame ora questionado estaria prestes a ser firmado.
6.	Outrossim, entendeu que haveria o atendimento ao pressuposto da fumaça do bom direito, tendo em vista as seguintes constatações:
a) não estaria clara na redação do edital a necessidade de que as licitantes apresentassem atestados técnicos de diferentes profissionais para cada uma das especialidades constantes do quadro anteriormente reproduzido;
b) é usual no desenvolvimento de projetos de engenharia que profissionais com capacitações semelhantes, ou até mesmo um único profissional, coordenem a elaboração de projetos de instalações elétricas, de rede de dados e de automação predial;
c) a normatização do Confea permitiria que o engenheiro eletricista atuasse também na área de automação; e
d) teria ocorrido restrição à competitividade no certame, na medida em que a Fiocruz não justificou tecnicamente a exigência editalícia constante do item 11.1.1.8 do edital e da interpretação dada ao aludido dispositivo pela comissão de licitação.
7.	Com base em tais considerações, a unidade técnica propôs conhecer da presente representação e expedir medida cautelar para que a Fiocruz suspenda o RDC 18/2019 ou a assinatura do contrato dele decorrente e se abstenha de adotar qualquer ato em relação ao objeto da licitação até que o TCU decida sobre o mérito do tema. Além disso, com fundamento no art. 276, § 3º, do Regimento Interno/TCU, foi proposta a realização da oitiva da Fiocruz para que a entidade se manifestasse sobre os fatos apontados nesta representação.
8.	Feita essa breve síntese do caso, inicio a minha apreciação da matéria, antecipando que acolherei as propostas da SeinfraUrbana, adotando a sua análise como razões de decidir, sem prejuízo de realizar algumas considerações adicionais.
9.	Com efeito, cabe inicialmente observar que não está previsto no edital de licitação que o objeto licitado será executado em regime de dedicação exclusiva de mão de obra (terceirização) , assim qualificado pela Instrução Normativa SEGES 5/2017:
Art. 17. Os serviços com regime de dedicação exclusiva de mão de obra são aqueles em que o modelo de execução contratual exija, dentre outros requisitos, que:
I - os empregados da contratada fiquem à disposição nas dependências da contratante para a prestação dos serviços;
II - a contratada não compartilhe os recursos humanos e materiais disponíveis de uma contratação para execução simultânea de outros contratos; e
III - a contratada possibilite a fiscalização pela contratante quanto à distribuição, controle e supervisão dos recursos humanos alocados aos seus contratos.
10.	Não se tratando de um típico contrato de terceirização de caráter contínuo, não seria possível exigir que a contratada preencha a ocupação de determinados postos de trabalho, tampouco seria admitida a desclassificação das licitantes que previram que um único engenheiro ficasse responsável por mais de uma disciplina de projeto.
11.	Além dos normativos do Confea mencionados pela SeinfraUrbana, observo que a Resolução Confea 1025/2009 prevê os seguintes tipos de Anotação de Responsabilidade Técnica (ART) :
"I - ART individual, que indica que a atividade, objeto do contrato, é desenvolvida por um único profissional;
II - ART de coautoria, que indica que uma atividade técnica caracterizada como intelectual, objeto de contrato único, é desenvolvida em conjunto por mais de um profissional de mesma competência; 
III - ART de corresponsabilidade, que indica que uma atividade técnica caracterizada como executiva, objeto de contrato único, é desenvolvida em conjunto por mais de um profissional de mesma competência; e 
IV - ART de equipe, que indica que diversas atividades complementares, objetos de contrato único, são desenvolvidas em conjunto por mais de um profissional com competências diferenciadas."
12.	Portanto, em juízo preliminar, seria possível que a licitante executasse o objeto da forma como foi interpretado pela Fiocruz, com um profissional específico para cada disciplina, o que exigiria a emissão de uma ART de equipe. Porém, também seria possível que a projetista adotasse um único profissional para desenvolver várias disciplinas do projeto, que seria o caso de emissão de ART individual, desde que o profissional detivesse habilitação legal para atuar nas atividades previstas para elaboração do projeto. Uma terceira vertente ainda seria possível, em que a futura contratada alocasse dois ou mais engenheiros para uma única disciplina, que seria o caso da ART de coautoria.
13.	Preliminarmente, também não vejo nenhuma desconformidade entre a proposta ofertada pela representante no certame ora analisado e o disposto no art. 30, § 10, da Lei 8.666/1993, que também é aplicável ao RDC. Segundo o mencionado dispositivo, os profissionais indicados pelo licitante para fins de comprovação de qualificação técnica deverão participar da obra ou serviço objeto da licitação, admitindo-se a substituição por profissionais de experiência equivalente ou superior, desde que aprovada pela administração. Tal dispositivo não veda a participação de um mesmo profissional em mais de uma parcela do objeto, mas vincula que o engenheiro apresentado na documentação da licitante preste pessoalmente os serviços avençados.
14.	Disposição semelhante existe no art. 13, § 3º, da Lei 8.666/1993, segundo o qual empresa de prestação de serviços técnicos especializados que apresente relação de integrantes de seu corpo técnico em procedimento licitatório ficará obrigada a garantir que os referidos integrantes realizem pessoal e diretamente os serviços objeto do contrato.
15.	Assim, em juízo preliminar, alinho-me ao exame realizado pela unidade técnica e não vejo razoabilidade na desclassificação da proposta mais vantajosa do certame a partir da interpretação dada pela comissão de licitação ao subitem 11.1.1.8 do edital.
16.	Ante o exposto, decido:
a)  conhecer da presente representação, com fundamento nos arts. 235 e 237, inciso VII, do Regimento Interno deste Tribunal c/c o art. 113, § 1º, da Lei 8.666/1993; 
b) com base no art. 276, caput, do Regimento Interno/TCU, determinar cautelarmente à Fiocruz que suspenda a tramitação do RDC-e 18/2019 ou a execução do contrato dele decorrente, caso já tenha sido celebrado, até que o TCU decida sobre o mérito deste processo;
c) determinar, nos termos do art. 276, § 3º, do Regimento Interno/TCU, a oitiva da Fiocruz e da empresa Architetus S/S, para que, no prazo de 15 dias, se manifestem sobre os fatos apontados na representação formulada pela licitante Arqhos - Consultoria e Projetos, especialmente quanto às razões da existência da exigência constante do item 11.1.1.8 do edital e às justificativas sobre a interpretação dada ao referido item pela comissão de licitação, que levaram à inabilitação da representante."	
	É o Relatório.

Victor Athayde Silva (OAB 181.411/RJ) e outros, representando Arqhos - Consultoria e Projetos.

Não atuou.

REPRESENTAÇÃO. LICITAÇÃO REALIZADA COM FUNDAMENTO NO REGIME DIFERENCIADO DE CONTRATAÇÕES PÚBLICAS (RDC) PARA CONTRATAÇÃO DE SERVIÇOS DE ENGENHARIA CONSULTIVA. INDÍCIOS DE DESCLASSIFICAÇÃO INDEVIDA DE PROPOSTA MAIS VANTAJOSA. CONCESSÃO DE MEDIDA CAUTELAR PARA SUSPENDER O CERTAME. OITIVA. REFERENDO.

REPRESENTAÇÃO (REPR)

Secretaria de Fiscalização de Infraestrutura Urbana (SeinfraUrb).

Trata-se de representação noticiando indícios de irregularidades no processamento do Regime Diferenciado de Contratação 18/2019, promovido pela Fundação Oswaldo Cruz (Fiocruz) , em que se adotou o critério de julgamento pela melhor combinação de técnica e de preço, com vistas à contratação de serviços de engenharia consultiva.
2.	Como relatado anteriormente, a licitante que ofertou proposta de menor preço foi desclassificada do certame em situação que, em juízo preliminar, configura interpretação questionável dada pela comissão de licitação ao item 11.1.1.8 do instrumento convocatório, que previa que as funções relacionadas para fins de avaliação da proposta técnica fossem exercidas com dedicação exclusiva, não sendo admitida atribuição de mais de uma função ao mesmo profissional.
3.	A empresa representante indicou em sua proposta técnica o mesmo engenheiro como responsável técnico para as áreas de engenharia elétrica, de telecomunicações e de automação, sendo desclassificada após a interposição de recurso por outra licitante.
4.	Consoante exposto na instrução da unidade técnica, não estaria suficientemente clara na redação do edital a necessidade de que as licitantes apresentassem atestados técnicos de diferentes profissionais para cada uma das especialidades avaliadas para efeito de atribuição de nota da proposta técnica. Da mesma forma, normativos do Sistema Confea não embasariam tal interpretação. Por conseguinte, fez-se necessária a expedição de medida cautelar com o objetivo de suspender o andamento da licitação. 
5.	Em face das razões de decidir apresentadas no relatório precedente e com fundamento no art. 276, § 1º, do RI/TCU, manifesto-me por que o Tribunal referende a medida cautelar concedida por este relator mediante despacho.
	Ante o exposto, submeto o acórdão adiante à apreciação deste Colegiado.
TCU, Sala das Sessões Ministro Luciano Brandão Alves de Souza, em 15 de abril de 2020.
BENJAMIN ZYMLER 
Relator